【裁判字號】    97,台上,1222
【裁判日期】    970321
【裁判案由】    違反毒品危害防制條例
【裁判全文】
最高法院刑事判決            九十七年度台上字第一二二二號
上  訴  人  甲○○
                    62號
            乙○○
上 列一 人
選任辯護人  黃俊六律師
上列上訴人等因違反毒品危害防制條例案件，上訴人乙○○不服
台灣高等法院中華民國九十七年一月十五日第二審更審判決（九
十六年度重上更(三)字第二一八號，起訴案號：台灣台北地方法院
檢察署八十六年度偵字第二三九四二、二四一一九、二四三五○
號），提起上訴；上訴人甲○○部分，經原審法院於判決後依職
權逕送審判，視為被告已提起上訴，本院判決如下：
    主  文
原判決撤銷，發回台灣高等法院。
    理  由
本件原判決認定：上訴人甲○○與上訴人乙○○（下稱上訴人等
二人）共同意圖營利，基於販賣毒品海洛因之概括犯意聯絡，於
原判決附表一編號1所示之時間、地點，依該附表一編號1所示之
次數、數量、價格，販賣海洛因予同附表編號１所示之楊孟慶，
另甲○○單獨並基於概括之犯意，販賣海洛因予上開附表一編號
２、３、４所示之陳郭文、蔡修正、羅培鈞等人（時間、地點、
次數、數量、價格均如該附表一編號２、３、４所示）。嗣經警
於：(一)民國八十六年九月二十七日二十一時至二十一時二十五分
許，在台中市○○路○段四二八號八樓之三甲○○租屋處，查獲
研磨機一台、毒品壓模具一組；(二)八十六年九月二十七日二十三
時十分許，在台中市○○路○段四二０號十七樓之三乙○○租屋
處，扣得海洛因一包（驗餘淨重一百二十點六公克）、手動磨粉
機一組、分裝袋二大包、電子秤一台、毒品壓模具二組；(三)八十
六年十月二十日，在台北縣三重市○○路○段二十號前，於甲○
○駕駛之Ｒ五─八０００號自用小客車內扣得海洛因十包（驗餘
淨重二一三點一五公克、包裝重七點六六公克）、分裝袋八十四
個、電子秤一台、玻璃吸食器三個、斜口吸管一支、變造之周榮
華身分證、駕駛執照；(四)八十六年十月二十二日，在台中縣龍井
鄉○○路九十一之四號二０一室甲○○租屋處扣得海洛因八包（
驗餘淨重十七點零一公克、包裝重二點八二公克）、分裝袋四百
五十個、電子秤一台；(五)八十六年十月二十七日十九時許，在台
中市○○路○段一六五號楊孟慶胞兄住處樓梯間，扣得海洛因八
包（驗餘淨重十三點九六公克、包裝重二點四九公克）；隨即在
乙○○駕駛之Ｊ五─八七０九號自用小客車上扣得海洛因二包（
驗餘淨重二三點四九公克、包裝重二點零八公克）、電子秤一台
、分裝袋十一個；並以乙○○身上之鑰匙，於八十六年十月二十
七日二十時許，在台中縣龍井鄉○○路九十一之四號二０三室甲
○○租屋處，扣得海洛因八包（驗餘淨重六三點四七公克、包裝
重三點七二公克）、電子秤一台、研磨器一組、分裝袋二百個等
情。因而撤銷第一審關於論處上訴人等二人以共同連續販賣毒品
罪刑部分之判決，改判仍論上訴人等二人以共同連續販賣毒品罪
，處甲○○無期徒刑，褫奪公權終身，並宣告扣案如原判決附表
二所示之物沒收銷燬之（不含包裝袋）、如原判決附表二之毒品
海洛因包裝袋三十七只及原判決附表三所示之物均沒收；販賣毒
品所得新台幣貳佰貳拾貳萬元沒收（其中貳拾壹萬元應連帶沒收
）；乙○○有期徒刑拾貳年，並宣告扣案如原判決附表四所示之
物沒收銷燬之（不含包裝袋）、如原判決附表四之毒品海洛因包
裝袋貳拾陸只及原判決附表五所示之物均沒收、販賣毒品所得新
台幣貳拾壹萬元應連帶沒收。固非無見。
惟查：（一）有罪判決之事實，為判斷其適用法律當否之準據，
法院應將依職權認定與論罪科刑有關之事實，翔實記載，然後於
理由內逐一說明其憑以認定之證據，並使事實認定與理由說明，
互相適合，方為合法。倘事實認定與理由說明，不相一致，或事
實與理由之記載，前後齟齬，按諸刑事訴訟法第三百七十九條第
十四款後段規定，均屬判決理由矛盾之當然違背法令。又修正前
肅清煙毒條例第五條之販賣毒品罪，以行為人有營利之意思，而
販入或賣出毒品或二者兼而有之為其構成要件。故行為人有無此
項營利意思之目的條件，自應於事實內為詳實之記載，然後於理
由內說明其憑以認定之證據，始稱適法。原判決事實欄雖記載上
訴人等二人共同意圖營利，而有販賣毒品海洛因之犯行，然於理
由內並未說明其二人如何有營利之意思，已有判決理由不備之違
誤。且原判決主文諭知上訴人甲○○販賣毒品所得新台幣（下同
）二百二十二萬元沒收（其中二十一萬元應連帶沒收），並於事
實欄引用其附表一編號４部分之記載，為其認定之依據。惟該附
表編號４部分，僅籠統記載：上訴人甲○○販賣毒品一錢一萬二
千元，六萬元或八萬元購買十八點七六公（漏載「克」）一百萬
元購買三百公克等情，並未明確認定上訴人甲○○販賣毒品之次
數、每次交易之數量及金額，致上訴人甲○○販賣毒品所得金額
之多寡，仍有不明，已難資為判斷其適用法律當否之依據。又原
判決認定其附表三、五之電子秤等物品，均係供販賣海洛因所用
之物，而依肅清煙毒條例第十三條第一項規定宣告沒收。惟未於
事實內明確認定該等物品是否為上訴人等二人供犯罪所用之物，
並於理由內論述說明，亦有判決理由失其依據之違誤。再原判決
理由乙之六說明原判決附表三之分裝袋合計二大包及七百四十五
只，應予宣告沒收（原判決第十五頁第三至七行），惟依其附表
三之記載，扣得之分裝袋除二大包外，分別係八十、四百五十、
二百個，合共七百三十個，致其此部分理由之說明暨附表之記載
，齟齬不一，有判決理由矛盾之違誤。（二）證據之取捨與事實
之認定，固為事實審法院之職權，惟如調查所得之證據，就待證
事實之內容不相一致時，仍應依經驗法則、論理法則定其取捨，
並於判決理由內詳予說明其所得心證之理由，方足為事實認定之
依據。原判決雖以證人蔡修正於警詢或偵查中之證述，資為認定
上訴人甲○○有原判決附表一編號４所載之犯行等情。惟證人蔡
修正於檢察官偵查時改稱：伊自八十六年五、六月間起至同年九
月間，多次向上訴人甲○○購買毒品，每次一錢一萬二千元，共
買了十幾萬元，至警詢時所供一百多萬元，實係投資生意之款項
云云（見八十六年度偵字第二０二七九號卷(二)第四十九頁正、背
面），原判決就蔡修正上開不同之陳述，未於理由內敘明何以取
信其一，摒棄其餘之心證理由，竟併採為認定上訴人甲○○犯罪
事實判斷之依據，難謂適法。上訴意旨雖未指摘及此，惟此為本
院得依職權調查之事項，應認原判決仍有撤銷發回之原因。又原
判決事實欄一之(五)所記載：包裝重二公克係二點零八公克之誤（
原判決第二頁倒數第五行）、包裝重三點七公克係三點七二公克
之誤（原判決第二頁末行），另原判決理由乙之四贅載：「就罰
金部分加重其刑」（原判決第十三頁第七行）；再原判決附表三
之(1)記載分裝袋八十個，惟該部分之分裝袋應為八十四個（見八
十六年度偵字第二三九四二號偵查卷第二十三頁）、同附表三之
(3)記載分裝袋二百個，惟該部分之分裝袋應為二百十一個（見八
十六年度偵字第二四三五０號偵查卷第八頁），案經發回，並應
注意及之，附此敘明。
據上論結，應依刑事訴訟法第三百九十七條、第四百零一條，判
決如主文。
中    華    民    國  九十七  年    三    月  二十一  日
                      最高法院刑事第四庭
                          審判長法官  林  增  福
                                法官  張  清  埤
                                法官  陳  世  雄
                                法官  蔡  國  在
                                法官  邱  同  印
      本件正本證明與原本無異
                                      書  記  官
中    華    民    國  九十七  年    三    月  二十八  日
                                                      v


司法院資訊處製作；財團法人民間司法改革基金會備份。
